【裁判字號】    98,消債抗,9
【裁判日期】    990223
【裁判案由】    抗告事件
【裁判全文】
臺灣基隆地方法院民事裁定             98年度消債抗字第9號
抗  告  人  甲○○
即  債務人
代  理  人  張金盛律師
上列抗告人因更生事件對於中華民國97年12月16日本院97年度消
債更字第323號裁定提起抗告，本院合議庭裁定如下：
    主  文
抗告駁回。
抗告費用由抗告人負擔。
    理  由
一、本件抗告意旨略以：原裁定以債務人未於10日內與最大債權
    金融機構合作金庫商業銀行（下稱合庫銀行）完成簽約手續
    ，使前置協商無法成立，形同未確實踐行前置協商程序為由
    而駁回更生之聲請；然債務人於協商時要求零利率，而合庫
    銀行堅持利率百分之 3，致雙方無法達成共識而協商不成立
    ，並非如前置協商不成立通知書所載之「因於最大債權金融
    機構通知簽署協議書10日內未完成簽約手續」等語，且該前
    置協商不成立通知書為合庫銀行發給債務人，其將責任推給
    債務人承擔，殊屬不公平，債務人現仍願意接受每月清償新
    臺幣（下同）5,500 元，分68期，零利率之協商方案，原裁
    定所據理由顯與事實不符，為此請求廢棄原裁定，准予更生
    云云。
二、按「為使負債務之消費者得依本條例所定程序清理其債務，
    以調整其與債權人及其他利害關係人之權利義務關係，保障
    債權人之公平受償，謀求消費者經濟生活之更生及社會經濟
    之健全發展，特制定本條例。」、「債務人不能清償債務或
    有不能清償之虞者，得依本條例所定更生或清算程序，清理
    其債務。」消費者債務清理條例（下稱本條例）第1條、第3
    條定有明文。是本條例之立法，其中心思想乃認陷於經濟上
    困境之消費者若任其於惡性循環之債務窘境中自生自滅，其
    將衍生嚴重之社會問題，致難以維持安定之社會經濟秩序，
    故有予之分別情形依更生或清算之程序清理其債務之必要，
    藉以妥適調整其與各相關債權人等間之權利義務關係，以謀
    求消費者經濟生活之更生機會，從而健全社會經濟發展。惟
    衡諸債之關係，係以當事人間之信賴關係為基礎，為社會經
    濟組織之重要支柱，故當事人於以法律行為追求自己利益之
    際，亦應顧及對方之利益，並考量債權債務在社會上之作用
    ，本於誠實及信用之原則，行使債權及履行債務。是以債務
    人若因客觀經濟情況致不能清償債務或有不能清償之虞，固
    得依消費者債務清理條例所定更生或清算程序，清理其債務
    ；惟若依債務人之工作收入及財產狀況，對於履行債權人提
    出之債務清償方案並無重大困難，僅係為圖謀減免債務，而
    不為債務清償方案之允諾，自有違債權契約為誠信契約之本
    旨，依本條例第1條規定之立法目的，應不得聲請更生或清
    算，始能避免肇致道德危險。
三、經查：
  (一)債務人陳稱：「協商時債務人要求零利率，....惟債權銀
    行堅持利率百分之 3，致雙方無法達成共識，故未簽字，詎
    料，債權銀行發給之前置協商不成立通知書，竟列有 9於最
    大債權金融機構通知簽署協議書10日內未完成簽約手續，將
    責任推給債務人。」而證人即合庫銀行員工木文明於民國98
    年5月27日本院訊問時，亦陳稱：「聲請人曾到我們銀行協
    商，但我不清楚他當時是否同意以百分之三計算利率，只是
    我們後來通知他來簽協議書，他並沒有來簽名。」可知97年
    間債務人與最大債權金融機構合庫銀行協商之時，雙方是否
    有就債務清償方案達成共識、及是否因債務人單方面無正當
    理由拒絕簽署協議書致前置協商不成立確有疑義；惟依上揭
    說明，債務人欲以本條例為其所負義務之調整者，自應本於
    誠信原則之本旨，僅在其不能清償債務或有不能清償之虞而
    使其陷於經濟上之困境時始得准許之，是本件應先探究債務
    人是否符合本條例第3條之「不能清償債務或有不能清償之
    虞」之情形，以定其更生之聲請是否合法。
  (二)債務人自陳：「聲請人現仍願意接受零利率，每月 5,500
    元，68期...」及其代理人於98年5月27日本院訊問時陳稱：
    「我們主張零利率的部分只限無擔保的34萬餘元，房貸部分
    我們還是會依約清償，....有擔保部分是照原來的借款條件
    進行，無擔保部分是每月5,500 元」等語，顯見原協商方案
    之每月清償5,500 元為債務人所能負擔，僅於利率部分，債
    務人認合庫銀行所提之利率百分之3 過高，只願接受零利率
    之協商方案。然依債務人所提之財產及收支狀況說明書及全
    國財產稅總歸戶財產查詢清單所載（見原審卷第13、49頁）
    ，債務人名下有房屋2間及自小客車1輛，其中位於基隆市安
    樂區之房屋及其所有車輛均有向銀行貸款，倘債務人已陷於
    不能清償債務之經濟上困境，無法負擔合庫銀行所提百分之
    3 之利率，何以債務人卻有能力支付價額更高之房貸、車貸
    ，再者，房貸於名義上雖屬債務，實乃藉由分期付款方式逐
    漸累積資產，與金錢儲蓄雷同，惟債務人於經濟困窘時，自
    應選擇適當處分其資產以減輕負擔，並公平償還債務，始符
    誠信原則，而非僅清償房貸以保全不動產，對於其餘負債則
    要求零利率分期償還否則主張無力負擔，果係如此，與令其
    餘無擔保債權之債權人以其資金為債務人購置不動產何異？
    況債務人名下另有位於臺北縣瑞芳鎮之房屋可供居住。另就
    車貸部分，於債務人身負債務之情形下，誠難謂係必要支出
    ，債務人尚非不得選擇機車或大眾運輸工具作為上下班通勤
    之用，如此不僅可以大大減少交通費用，亦可省去汽車貸款
    、牌照稅及燃料稅等費用。綜上所述，倘債務人能積極處分
    名下任一房屋及其車輛，當可清償部分債務，且債務人乃68
    年生，正值青年，應具有相當之工作能力與還款能力，既知
    欠債，當盡力儉約度日並增加收入，再參以債務人所欠債務
    非鉅，無擔保部分之債務約為34萬元，是合庫銀行所提之協
    商方案應債務人所能負擔，債務人自當戮力還款，為其所積
    欠之債務負起清償責任，而不得執利率百分之3 過高為由，
    稱其無能力繳納最大債權銀行所提之清償條件，而有「不能
    清償債務或不能清償之虞」。
  (三)從而，債務人應能負擔合庫銀行於協商時所提之還款方案
    ，自非不能清償債務，亦難認有何不能清償之虞之情形，原
    審駁回債務人更生聲請之理由雖與本院略有出入，然結論並
    無不同，仍應予維持，債務人猶執前詞指摘原裁定不當，求
    予廢棄，為無理由，應予駁回。
四、依消費者債務清理條例第15條，民事訴訟法第 495條之1第1
    項、第449條第1項、第95條、第78條，裁定如主文。
中    華    民    國    99    年    2     月    23    日
                  民事庭審判長法  官  蔡聰明
                              法  官  陳湘琳
                              法  官  徐世禎
以上正本係照原本作成。
本件裁定不得抗告。
中    華    民    國    99    年    2     月    23    日
                              書記官  周素秋

司法院資訊處製作；財團法人民間司法改革基金會備份。
